【裁判字號】    92,中簡上,43
【裁判日期】    920808
【裁判案由】    妨害兵役
【裁判全文】
臺灣臺中地方法院刑事判決                        九十二年度中簡上字第四三號
    上  訴  人  臺灣臺中地方法院檢察署檢察官
    被      告  甲○○
右上訴人因被告妨害兵役案件，不服本院臺中簡易庭九十年一度中簡上字第一八七０
號中華民國九十一年十月二十四日第一審簡易判決（聲請案號：臺灣臺中地方法院檢
察署九十一年度偵字第一八七三八號），提起上訴，本院管轄之第二審合議庭判決如
左：
    主  文
原判決撤銷。
甲○○後備軍人，居住處所遷移，無故不依規定申報，致點閱召集令無法送達，處拘
役肆拾日，如易科罰金，以佰元折算壹日，緩刑貳年。
    事  實
一、甲○○前於民國（下同）八十六年間因詐欺案件，經臺灣嘉義地方法院判處有期
    徒刑五月，緩刑二年，於八十六年七月十日確定，緩刑期滿，緩刑之宣告未經撤
    銷，其刑之宣告失其效力。其係後備軍人，原設籍於臺中縣太平市○○街五二號
    三樓之三，竟意圖避免召集處理，於八十八年十月底間，遷出上開處所，無故不
    依規定申報，致使臺中縣團管區司令部所發指定甲○○應於九十一年六月二十七
    日，前往臺中縣大雅鄉○○路○段六００號空軍清泉崗基地報到之九十一年度仁
    愛二一０之二號點閱召集令無法送達。
二、案經臺中縣後備司令部移送臺灣臺中地方法院檢察署檢察官偵查起訴。
    理  由
一、訊據被告甲○○對自八十八年底間起即未居住育英街，且居住處所遷移，未依規
    定申報，致點閱召集令無法送達之事固不否認，然辯稱：因遷戶籍要戶長印章，
    我找不到我朋友劉唐裔，故未辦理遷籍云云。惟查，被告坦承八十八年十月二十
    二日剛遷入育英街時，有住幾天就搬走了等情不諱，並有仁愛二一０之二號點閱
    召集令受領回執、該點閱召集令張貼於被告戶籍地址門首之相片及法務部戶役政
    連結作業系統電腦查詢報表在卷可稽；被告明知自己係後備軍人，其居住處所遷
    移，無故不依規定申報，致使點閱召集令無法送達，其具避免召集意圖亦明。雖
    被告辯稱：因找不到戶長，故未辦理遷籍云云，然查，申請人申請各類戶籍登記
    ，本應提出戶口名簿，如申請人不願或不便請求戶長提出戶口名簿，戶政事務所
    仍應告知自行向戶長索取，如確實無法取得，具明理由，書面向戶政事務所申請
    ，戶政事務所再據以催告等情，有臺中縣政府函文可佐，是被告所辯，尚難採信
    。事證明確，被告右揭犯行堪予認定。
二、核被告所為，係犯修正前妨害兵役治罪條例第十一條第一項第三款、第三項之罪
    。按被告行為後，妨害兵役治罪條例業經總統於九十一年六月二十六日以華總一
    義字第○九一○○一二八○七○號令修正公布全文二十五條，依中央法規標準法
    第十三條之規定，於公布日起算之第三日即同年六月二十八日起生效，故本件有
    比較新舊法之必要。經比較結果，後備軍人居住處所遷移，無故不依規定申報，
    致使點閱召集令無法送達者，依修正前妨害兵役治罪條例第十一條第一項第三款
    、第三項規定及第七條第二項之規定，「處一年以下有期徒刑、拘役或三百元以
    下罰金」；而依修正後妨害兵役治罪條例第十條第一項第三款、第三項及第六條
    第二項規定，則就行為人之主觀要件即「意圖避免召集處理」加以規定，認後備
    軍人意圖避免召集處理，居住處所遷移，無故不依規定申報，致使點閱召集令無
    法送達者，「處一年以下有期徒刑、拘役或科新臺幣九萬元以下罰金」，故修正
    前之罰金刑上限較修正後為低，以行為時即修正前妨害兵役治罪條例有利於被告
    ，是本案依刑法第二條第一項但書之規定，應適用行為時之法律，即修正前妨害
    兵役治罪條例第十一條第三項、第一項第三款之規定，依修正前同條例第七條第
    二項之規定論處，最高法院九十二年臺非字第二十號判決亦採同旨。爰審酌被告
    其本件犯行之情節、方法、手段，其因居住處所未依規定申報，致點閱召集令無
    法送達，及犯罪後態度等一切情狀，量處如主文所示之刑，並諭知易科罰金之折
    算標準。上訴人之上訴理由謂：妨害兵役治罪條例業經修正，原審判決仍引用舊
    法條，其判決違背法令，顯有錯誤等語。查本件原審判決漏未比較新舊法之適用
    結果，確係有誤，上訴意旨認本件應引用新法條，雖無理由，但原判決既有違法
    之處，自應撤銷改判。又被告曾於八十六年間因詐欺案件，經臺灣嘉義地方法院
    判處有期徒刑五月，緩刑二年，於八十六年七月十日確定，緩刑期滿，緩刑之宣
    告未經撤銷，刑之宣告失其效力，是被告未曾受有期徒刑以上刑之宣告，有臺灣
    臺中地方法院檢察署刑案資料查註紀錄表及臺灣高等法院被告全國前案紀錄表可
    佐，被告犯後深具悔意，其經此教訓，當知警惕而無再犯之虞，本院綜核各情，
    所宣告之刑，認以暫不執行為適當，併予宣告緩刑，以啟自新。
據上論斷，應依刑事訴訟法第四百五十五條之一第一項、第三項、第三百六十九條第
一項前段、第三百六十四條、第二百九十九條第一項前段，修正前妨害兵役治罪第十
一條第一項第三款、第三項、第七條第二項，刑法第十一條前段、第二條第一項但書
、第四十一條第一項前段、第七十四條第一款，罰金罰鍰提高標準條例第二條，判決
如主文。
中      華      民      國  九十二    年      八      月      八      日
                                        臺灣臺中地方法院刑事第四庭
                                            審判長法  官  張  靜  琪
                                                  法  官  王  世  華
                                                  法  官  黃  家  慧
右正本證明與原本無異。
不得上訴。
                                                  書記官
中      華      民      國    九十二    年      八      月      十一    日
附論罪科刑法條
修正前妨害兵役治罪條例第七：
意圖避免教育召集或勤務召集，而有左列行為之一者，處三年以下有期徒刑：
一  捏造免役、除役、轉役或免除召集原因者。
二  故意毀傷身體者。
三  無故拒絕接受召集者。
四  無故逾召集期限二日者。
五  使人頂替本人應召者。
無故不參加點閱召集，或意圖避免點閱召集，而有前項第一款至第三款及第五款行為
之一者，處一年以下有期徒刑、拘役或三百元以下罰金。
修正前妨害兵役治罪條例第十一條第一項第三款、第三項
後備軍人有左列行為之一者，處一年以下有期徒刑、拘役或三百元以下罰金：
三  居住處所遷移，無故不依規定申報者。
後備軍人犯第一項之罪或國民兵犯第二項之罪，致使召集令無法送達者，以意圖避免
召集論；分別依第六條、第七條科刑。


司法院資訊處製作；財團法人民間司法改革基金會備份。
